臺灣高等法院刑事判決
109年度上訴字第589號
上  訴  人  臺灣新北地方檢察署檢察官陳怡廷
被      告  張玉芬





            力崑倫



上列上訴人因被告等違反洗錢防制法等案件，不服臺灣新北地方
法院108年度金訴字第71號，中華民國108年12月19日第一審判決
（起訴案號：臺灣新北地方檢察署107年度偵字第15279號），提
起上訴，本院判決如下：
    主  文
原判決關於丁○○之罪刑部分均撤銷。
上開撤銷部分，丁○○犯如附表一所示之罪，各處如附表一所示之
刑及沒收。應執行有期徒刑壹年壹月，如易科罰金，以新臺幣壹
仟元折算壹日，沒收部分併執行之。
其他上訴駁回。
    犯罪事實
一、丁○○、甲○○前係夫妻（2人於民國101年11月27日結婚，於10
    2年5月9日離婚），丁○○竟單獨或與甲○○共同而先後為下列
    行為：
　㈠丁○○、甲○○共同意圖為自己不法之所有，基於詐欺取財之犯
    意聯絡，由丁○○於106年3月17日上午11時許，冒充為乙○○○○
    有限公司（下稱乙○○○○）之員工「許小姐」，致電萊爾富國
    際股份有限公司（下稱萊爾富公司），向販售禮券之承辦人
    陳怡靜表示欲購買萊爾富商品禮券（下稱萊爾富禮券）新臺
    幣（下同）20萬元，經告以需填載該公司之商品禮券訂購單
    後，其明知未得乙○○○○之授權，竟自行基於行使偽造準私文
    書之犯意，以其所有之三星牌手機、插用門號0000000000號
    SIM之行動電話，透過網際網路線上填寫之方式，冒用乙○○○○之名義，在萊爾富公司之商品禮券訂購單上填載購買面額5
    00元之禮券400張（下稱乙○○○○第一批訂購單），而偽造乙○○○○願向萊爾富公司購買禮券之不實電磁紀錄；又利用其不
    知情之胞弟張鴻龍所交付當日自玉山商業銀行（下稱玉山銀
    行）匯款至其永豐銀行帳號00000000000000號帳戶之匯款申
    請書，先將該申請書及空白匯款申請書均掃描成圖片檔之電
    磁紀錄後，再使用繪圖軟體程式，將上開匯款申請書圖片檔
    之銀行現金收訖日期戳章，複製於空白之匯款申請書上，並
    於其上偽填匯款金額196,000 元、收款人「萊爾富國際有限
    公司」、匯款人「乙○○○○」、收款行「陽信銀行溪州分行帳
    號00000000000000號帳戶（下稱萊爾富公司陽信帳戶）」，
    而以此方式偽造表示乙○○○○已匯款196,000 元給萊爾富公司
    之不實電磁紀錄。隨後於同日下午2時36分許，先以其使用
    之veryhappy000000000000il.com電子郵件信箱，以「許茹
    亭」名義將上開偽造之訂購單電磁紀錄，傳送至萊爾富公司
    之880000000.hilife.com.tw電子郵件信箱；再接續於同日
    下午4時1分許，以上開電子郵件傳送方法，將上開偽造之匯
    款申請書電磁紀錄傳送給萊爾富公司而行使之；丁○○再致電
    陳怡靜表示已匯款，並佯稱需儘快拿到禮券、該公司同事有
    口頭告知可以先給禮券、發票後寄云云，而以此等方式對陳
    怡靜施用詐術，致使陳怡靜陷於錯誤，誤以為確已付款，遂
    於同日下午4時50分許，在萊爾富公司，將價值20萬元之萊
    爾富禮券交由丁○○所委託不知情之快遞人員方文信，足生損
    害於乙○○○○及萊爾富公司對禮券銷售管理之正確性。丁○○見
    詐騙得逞，乃指示方文信將上開禮券送至臺北市南港區玉成
    街某處交給不知情之快遞人員戊○○（所涉本案犯嫌，已由檢
    察官為不起訴處分確定），其並透過上開電話之LINE（暱稱
    「Eama」，下同）覓得不知情之禮券收購商楊理中後，再指
    示戊○○將其中5萬元禮券送至新北市○○區○○路000 號之統一
    便利商店，交給楊理中並收取變賣之款項44,000元，戊○○復
    依指示於同日晚間某時，至新北市中和區華新街109巷華夏
    科技大學側門口，將上開44,000元及剩餘之15萬元禮券交給
    甲○○。丁○○繼而於106年3月18日，以LINE覓得不知情之禮券
    收購商黃振傑後，即於同年月18日中午12時48分許，以LINE
    聯繫戊○○至華夏科技大學側門口，向甲○○拿取上開15萬元禮
    券後，送至新北市○○區○○路0段0號手機店交給黃振傑之代收
    人黃貞煌，並由戊○○提供其遠東商業銀行帳號000000000000
    00號帳戶（下稱遠東銀行帳戶），供黃振傑匯入購買上開禮
    券之款項134,970元，戊○○自其上開帳戶內領出13萬元後，
    於同日（18日）下午3時許，攜至華夏科技大學側門口交付
    甲○○，甲○○於收受上開款項後均轉交丁○○，其餘款項則部分
    由戊○○代丁○○繳付購買遊戲幣等費用及部分充為戊○○之報酬
    。
　㈡丁○○另行起意，意圖為自己不法之所有，基於詐欺取財、行
    使偽造準私文書及行使變造準私文書等犯意，於106年3 月1
    7日下午5時30分許，又冒充為乙○○○○之許小姐致電陳怡靜，
    佯稱乙○○○○要再購買禮券40萬元及子公司友達旅行社有限公
    司（下稱友達旅行社）要購買禮券60萬元云云，並使用其上
    開手機之網際網路線上填寫訂購單方式，接續以友祥及友達
    旅行社之名義，在萊爾富公司之商品禮券訂購單上，各虛偽
    填載乙○○○○購買500元禮券800張（下稱乙○○○○第二批訂購單
    ）、友達旅行社購買500元禮券1200張，藉此偽造友祥、友
    達旅行社分別向萊爾富公司訂購40萬元、60萬元商品禮券之
    不實電磁紀錄；並將其先前留存之國泰世華商業銀行（下稱
    國泰世華銀行）MyATM網路轉帳交易明細表掃描成電子影像
    ，以繪圖軟體將原交易明細之匯款日期、匯入帳戶及匯款金
    額分別修改如附表二編號1至5所示之匯款日期、金額及匯入
    帳戶，以此方式變造表示友祥、友達旅行社已匯款本次購買
    禮券價金共98萬元給萊爾富公司之不實電磁紀錄（下稱第二
    次匯款紀錄），復於106年3月20日凌晨1時26分、上午7時55
    分、7時57分許，利用上開電子郵件傳送方法，接續將上開
    乙○○○○之第二批訂購單、友達旅行社訂購單及第二次匯款紀
    錄等不實電磁紀錄傳送給萊爾富公司而行使之，表示友祥、
    友達旅行社願意訂購禮券且已支付禮券款項之意。再於同年
    3月20日上午致電陳怡靜告知上情，並佯裝萊爾富公司之會
    計人員致電陳怡靜之同事鍾佩君，表示應付款項已入帳，使
    鍾佩君信以為真而轉達陳怡靜，致陳怡靜陷於錯誤，而於同
    日上午在萊爾富公司將價值100 萬元之萊爾富禮券（下稱第
    二批禮券）交付戊○○，足生損害於友祥、友達旅行社及萊爾
    富公司對禮券銷售管理之正確性。其於詐騙得逞後，即指示
    戊○○於同日（20日）上午10時11分許，持第二批禮券至新北
    市○○區○○街000號之5美髮店交由不知情之江雨蓓代收。丁○○
    再於同日下午，以LINE與黃振傑洽妥購買第二批禮券中之40
    萬元禮券後，隨即於同日下午3時13分許，透過上開電話之L
    INE通訊指示不知情之快遞人員陳瀅吉前去向江雨蓓拿取40
    萬元禮券，並於同日下午3時37分許，送至新北市○○區○○路0
    段0號手機店交給黃振傑之代收人黃貞煌，黃振傑即將購買
    禮券之價款共343,700元匯入戊○○之上開遠東銀行帳戶。
　㈢丁○○又另行起意，意圖為自己不法之所有，基於詐欺取財及
    行使變造準私文書之犯意，於106年3月21日某時，透過上開
    電話之微信通訊向在大陸經商之己○○之員工唐泰佯稱：有51
    萬元之貨款需轉兌為等值之人民幣，以支付大陸賣家云云，
    由唐泰轉知己○○獲同意後，其乃將戊○○稍前依其指示匯款10
    萬元至姜南之郵局帳戶後（即起訴書犯罪事實一㈡所指丁○○
    涉犯洗錢罪嫌部分，詳下述「不另無罪之諭知」），所傳送
    給她之郵政匯款申請書電子影像，接續以繪圖程式小畫家，
    將真正之匯款日期均變造為如附表二編號6 至10所示之106
    年3月21日，並將其中如附表二編號10之該筆金額，從10萬
    元變造為11萬元，而以此方式變造為已匯款共計51萬元至姜
    南郵局帳戶之不實電磁紀錄，再利用微信將上開不實電磁紀
    錄傳給唐泰轉知己○○而行使之，使己○○因而陷於錯誤，誤信
    丁○○已匯款至姜南之郵局帳戶，遂將等值之人民幣自其胞兄
    鄭建軍之支付寶帳戶，轉入丁○○指定之于婷婷支付寶帳戶，
    于婷婷於取得款項後，再透過其在臺灣之友人換成等值之新
    臺幣匯入丁○○之永豐銀行帳戶。嗣己○○發現該51萬元款項並
    未匯入姜南之郵局帳戶，即請唐泰向丁○○確認身分，丁○○為
    取信於己○○，乃基於行使變造國民身分證之犯意，將其先前
    持有之蔡孟容身分證影本，先掃描傳送至其電子郵件信箱後
    ，再利用小畫家繪圖軟體，在電子檔上將「蔡」變造為「楊
    」、生日年份「67」年變造為「77」年，並將配偶變造為「
    戊○○」，以此變造蔡孟容之國民身分證影本，並將變造後之
    身分證影本電子檔案，以微信傳送給唐泰轉予己○○而行使之
    ，足生損害於戊○○、鄭文彬、蔡孟容及戶政機關對於戶政管
    理之正確性。
二、查獲經過：江雨蓓於106年3月20日下午6時許，見LINE暱稱
    「Eama」之人遲未前來取走剩餘之該60萬元禮券，心中起疑
    乃報警處理，由警方扣得該60萬元禮券（已發還萊爾富公司
    ）；另己○○發覺遭詐騙，亦報警處理，始循線查悉上情。
三、案經萊爾富公司訴由臺灣士林地方檢察署陳請臺灣高等檢察
    署檢察長令轉臺灣新北地方檢察署及乙○○○○、戊○○訴
    由臺灣新北地方檢察署檢察官偵查起訴。
    理  由
一、關於證據能力部分：
    本判決所引用之證據資料，無論供述證據或非供述證據，檢
    察官及被告丁○○、甲○○均同意有證據能力（見本院卷第170
    、175頁）；且本院審酌供述證據作成時之情況，認為適當
    ；非供述證據，亦查無非法取得而應予排除之情形，自均得
    作為證據。
二、認定犯罪事實所憑之證據及理由：
    上開犯罪事實，業據丁○○於偵查、原審及本院審判中（偵15
    279號卷一第313至324頁、卷二第380 、381頁、偵17710號
    卷五第57至64、295至303頁、原審院卷第151、271、402至4
    04頁、本院卷第168、244頁）、甲○○於偵查、原審及本院審
    判中（偵15279卷一第399、400頁、原審卷第151、271、404
    頁、本院卷第169頁）各坦白承認；核與證人即萊爾富公司
    員工陳怡靜於警詢、偵查（偵8882號卷第14至18頁、偵1771
    0號卷五第313至318、322頁）、鍾佩君、吳泇穎、告訴代理
    人郭建榮於偵查（偵17710號卷五第319至322頁、偵5870號
    卷一第151至152頁）、快遞人員戊○○、方文信於警詢、偵查
    （偵8882號卷第6至12、19、20、243至249頁、偵17710號卷
    五第305、306頁）、陳瀅吉於警詢（偵8882號卷第22、23頁
    ）、禮券收購商楊理中、禮券代收人黃貞煌於警詢（偵8882
    號卷第28、29、40、41頁）、禮券收購商黃振傑於警詢、偵
    查（偵17710號卷一第11、12頁、卷二第135至136頁背面、
    卷五第251、252頁）、帳戶提供人姜南、美髮店員工江雨蓓
    於警詢、偵查（偵17710號卷一第6至7、66、149頁背面、偵
    17710號卷二第160至162頁、偵8882號卷第25至27頁、偵177
    10號卷五第237至241頁）、被害人己○○於偵查（偵17710號
    卷一第68頁、卷五第355至358頁）、乙○○○○負責人丙○○、員
    工鄒秋桐於偵查（偵17710號卷五第325、326、347、348頁
    ）及身分證被冒用人蔡孟容於偵查（偵15279號卷二第25、2
    6頁）等證述之情節相符；並有偽造之萊爾富公司商品禮券
    訂購單列印本3份、禮券出售簽收單3份、偽造之玉山銀行匯
    款申請書列印本1份、變造之國泰世華銀行MyATM網路轉帳明
    細表列印本5份、丁○○發送給萊爾富公司之電子郵件5份、鄒
    秋桐名片列印本1份（偵8882號卷第68至84、86頁、偵17710
    號卷四第27頁）、丁○○所使用之veryhappy000000000000il.
    com電子郵件信箱資料（偵5870號卷二第167頁）、方文信、
    楊理中、戊○○、黃振傑與Eama間之LINE對話畫面翻拍照片（
    偵15279號卷一第195至207頁、偵8882號卷第42至45、60、6
    1頁、偵17710號卷一39至50、69頁）、 戊○○與Eama間之LIN
    E對話譯文（偵17710號卷一第130至146頁）、方文信、戊○○
    及陳瀅吉收送禮券之監視器畫面翻拍照片（偵8882號卷第62
    至67頁）、本案之禮券包裹照片（偵15279號卷一第193頁）
    、戊○○之遠東銀行帳戶往來明細（偵17710號卷一第33、34
    頁）、姜南之郵局帳戶歷史交易清單、存摺影本（偵17710
    號卷一第30、35、151頁）、成龍快遞106年3月20日寄件單
    影本（偵5870號卷二第11頁）、黑貓宅急便106年3月20日託
    運單影本（偵8882號卷第89頁）、戊○○與甲○○在華夏科技大
    學會面處之蒐證照片（偵5870號卷二第173、174頁）、黃振
    傑之渣打銀行、中國信託銀行帳戶交易明細（偵17710號卷
    二第152頁背面、卷三第43、132頁）、遠東銀行106年3月20
    日自動櫃員機交易明細表、郵政入戶匯款申請書影本（戊○○
    各匯款3萬元、10萬元入姜南之郵局帳戶，偵17710號卷一第
    36、37頁）、星幣繳費紀錄（偵17710號卷二第157、158頁
    、卷三第168、169頁）、丁○○與唐泰間之微信對話紀錄及傳
    送資訊之翻拍照片（偵17710號卷一第71至97頁）、蔡孟容
    遭變造之身分證影本列印本1份、變造之郵政匯款入戶申請
    書5份（偵17710號卷一第98、99、101、103至106頁）、高
    雄○○○○○○○○○函附蔡孟容之國民身分證補換領申請書（偵152
    79號卷一第137至143頁）、丁○○之永豐銀行帳戶交易明細（
    偵17710號卷四第64至69頁）、本案手機之通聯調閱查詢單
    （偵8882號卷第98頁）及贓物認領保管單（偵8882號卷第50
    頁）等件在卷可以參證，丁○○與甲○○之自白應均與事實相符
    ，而足堪採信。本案事證明確，丁○○所為如犯罪事實一㈠至㈢
    及甲○○所為如犯罪事實一㈠等所示之犯行，皆可以認定。
三、論罪科刑及沒收：
  ㈠論罪：
  ⒈按文書為表現足以證明法律上權利義務或事實，或足係以產
    生法律上權利關係或事實之意思表示；另以電磁紀錄藉機器
    或電腦處理所顯示之影像或符號，足以表示其用意之證明者
    ，依刑法第220條第2項規定，以文書論。而所謂電磁紀錄，
    謂以電子、磁性、光學或其相類之方式所製成，而供電腦處
    理之紀錄，刑法第10條第6 項亦有明文。又文書之行使，每
    因文書性質、內容不同而異，就刑法第220 條之準文書而言
    ，只須藉由機器、電腦處理該電磁紀錄，得以表示其文書之
    內容即屬之，亦即行為人藉由機器、電腦處理時所顯示之影
    像或符號，足以表示其用意之證明，即達行使準私文書之程
    度。次按刑法上所謂變造文書，指無制作權者，就他人所制
    作之真正文書，加以改造而變更其內容之謂，若將有制作權
    者簽名蓋章之空白文書，移作別用，則其始本無文書之內容
    存在，即非就其真實內容加以變更，自屬文書之偽造行為，
    不得以變造論。
　⒉丁○○於犯罪事實一㈠、㈡冒用友祥、友達旅行社之名義，以網
    路線上填載方式，創造實際上不存在之商品禮券訂購單紀錄
    ，用以表示該等旅行社有訂購禮券之意思表示，係屬偽造內
    容不實訂購單之準私文書；其於犯罪事實一㈠透過繪圖軟體
    程式，複製玉山銀行匯款申請書（電子檔）上之銀行現金收
    訖日期戳章於空白匯款單（電子檔）上，再於該空白匯款單
    上填入匯款金額、收款人、收款行及匯款人，而該空白匯款
    單上本無文書存在，因丁○○此一創造行為而具有表彰已匯款
    之用意，自屬準文書之偽造行為。其次，丁○○於犯罪事實一
    ㈡將留存之國泰世華銀行MyATM 交易明細紀錄掃瞄為電子影
    像，及將犯罪事實一㈢之郵政入戶匯款申請書電子影像，利
    用繪圖軟體修改上開資料之轉帳金額、交易日期或匯入帳戶
    等內容，雖未變更交易明細表及匯款申請書之本質，然已更
    改其內容，則屬變造準私文書之行為。關於以身分證影本掃
    描部分，文書之影本係原本內容之重複顯現，故必有原本之
    存在，始有影本可言，且影本之形式及內容均與原本無異，
    自可替代原本，而具有與原本相同之法律效果；因此如有偽
    造、變造文書之原本或影本之行為，均不能解免其偽、變造
    私文書之罪責；身分證係特種文書，其影本與原本同具身分
    識別功能，若就影本加以變造，自與變造原本同有使人誤判
    身分之可能。丁○○意圖供冒用身分使用，而在如犯罪事實一
    ㈢所示之蔡孟容身分證影本（電子檔）上修改其部分內容，
    自屬變造他人國民身分證之行為。其後丁○○透過電子郵件或
    微信等通訊方式，將該等偽造之訂購單、匯款單、變造之交
    易明細、匯款單、身分證影本等電磁紀錄傳送給萊爾富公司
    ，及由唐泰轉知己○○，而表示其用意，自屬行使該等偽造、
    變造準私文書及變造之國民身分證之行為，足以生損害於上
    開公司、戶政機關及個人。
　⒊核丁○○、甲○○所為：
　⑴就犯罪事實一㈠部分，丁○○係犯刑法第216條、第210條、第22
    0條第2項之行使偽造準私文書罪及同法第339條第1項之詐欺
    取財罪。其偽造前開訂購單、匯款申請書之準私文書後並加
    以行使，該偽造準私文書之低度行為，為行使偽造準私文書
    之高度行為所吸收，不另論罪。甲○○則係犯同法第339 條第
    1項詐欺取財罪。其2人就該詐欺行為間有犯意之聯絡及行為
    之分擔，為共同正犯。
　⑵就犯罪事實一㈡部分，丁○○係犯刑法第216條、第210條、第22
    0第2項之行使偽造準私文書罪、行使變造準私文書罪及同法
    第339條第1項之詐欺取財罪。起訴書認丁○○更改網路轉帳交
    易明細表之變造行為係偽造準私文書行為乙節，尚有未洽，
    惟其社會基本事實同一，且該等罪名同屬刑法第216條、第2
    20條第2項、第210條之罪，自無庸變更起訴法條，附此敘明
    。又丁○○於偽造、變造前開訂購單、交易明細表等準私文書
    後並加以行使，該偽造、變造準私文書之低度行為，各為行
    使偽造、變造準私文書之高度行為所吸收，均不另論罪。
　⑶至於丁○○於犯罪事實一㈠、㈡詐取禮卷得手後之變賣換現行為
    ，乃屬處分贓物之行為，均屬不罰之後行為，亦不另論罪。
　⑷按國民身分證係由內政機關核發用以辨識個人身分之用，係
    關於品行或相類之證書，固屬刑法第212條所規範之特種文
    書。惟戶籍法第75條業於97年5月30日修正施行，其第1項規
    定「意圖供冒用身分使用，而偽造、變造國民身分證，足以
    生損害於公眾或他人者，處5年以下有期徒刑、拘役或科或
    併科新臺幣50萬元以下罰金」，法定刑較刑法第212條規定
    為重，因此戶籍法第75條規定，顯係針對國民身分證之偽、
    變造犯行所為之特別規定，依特別法優於普通法之法律適用
    原則，自應優先適用戶籍法第75條之規定。是就犯罪事實一
    ㈢部分，丁○○係犯刑法第216條、第210條、第220條行使變造
    準私文書罪、刑法第339條第1項詐欺取財罪、戶籍法第75條
    第2項、第1項之行使變造國民身分證罪。其利用無犯罪意思
    之唐泰轉知鄭文彬，以遂行其犯罪，為間接正犯。至於起訴
    書認本件行使變造國民身分證之行為，係犯刑法第216條、
    第212條之行使變造特種文書罪乙節，容有未洽。原審於審
    理時已告知此部分另涉犯戶籍法第75條第2項、第1項之罪（
    見原審卷第381頁），本院於審理時亦告知原判決所載罪名
    （見本院卷第228頁），並由檢察官及丁○○進行攻擊防禦而
    為辯論，因二者之基本社會事實同一，乃依法變更此部分之
    起訴法條。又丁○○變造國民身分證及郵政入戶匯款申請書電
    磁紀錄之準私文書行為，皆為其行使之高度行為所吸收，均
    不另論罪。
　⒋丁○○各基於單一犯罪決意而在犯罪事實一㈠、㈡之犯行中，於
    密切接近之時、地先後利用電子郵件傳送上開偽、變造之不
    實電磁紀錄給萊爾富公司，用以詐欺該公司，各侵害同一法
    益，各該行使偽造、變造準私文書之獨立性極為薄弱，在刑
    法評價上，以各視為數個舉動之接續施行，合為包括之一行
    為予以評價較為合理，應各論以接續犯一罪。又其分別基於
    單一詐欺取財之犯罪決意，於犯罪事實一㈠所為上開行使偽
    造準私文書及詐欺取財之犯行，及於犯罪事實一㈡所為上開
    行使偽造準私文書、行使變造準私文書與詐欺取財之犯行，
    各係以一行為同時觸犯數罪名之想像競合犯，依刑法第55條
    前段規定，均應從一重各論以行使偽造準私文書罪。其次，
    刑法上一行為而觸犯數罪名之想像競合犯存在之目的，在於
    避免對於同一不法要素為過度之評價，所謂「同一行為」係
    指所實行者為完全或局部同一之行為而言。是就犯罪事實一
    ㈢部分，丁○○行使變造國民身分證、行使變造準私文書之目
    的，均係為遂行詐欺取財之犯行，則其所犯行使變造準私文
    書、行使變造國民身分證，與詐欺取財之行為間有局部同一
    ，亦屬一行為觸犯數罪名之想像競合犯，應依刑法第55條前
    段規定，從一重論以行使變造準私文書罪處斷。
　⒌丁○○就上開犯罪事實一㈠、㈡、㈢所為之行使偽造、變造準私文
    書等3罪間，其犯意各別、行為互殊屬數罪，應予分論併罰
    。
  ㈡量刑：
    爰以行為人之責任為基礎，審酌丁○○、甲○○均為青壯之齡且
    身體健全，其等卻不思循正當管道獲取財物，丁○○更以行使
    偽造、變造之電磁紀錄，冒用他人名義購買禮券而詐取財物
    ，且其行使偽、變造之電磁紀錄及變造之國民身分證，除使
    戶政機關對於戶政管理之正確性受有損害外，亦使被害人受
    有財產上損害，所為實非可取；考量其等犯後終能坦承犯行
    ，且於原審與萊爾富公司、戊○○及乙○○○○達成調解之犯罪後
    態度，並獲得該等被害人之寬恕及求為從輕量刑，此有調解
    筆錄1份在卷可憑（原審卷第255、256頁）；兼衡丁○○曾有
    詐欺及偽造文書等犯罪前科（不構成累犯），甲○○亦有詐欺
    等犯罪前科（不構成累犯），有其等之前案紀錄表在卷可考
    ，素行均屬欠佳；並審酌丁○○具高中肄業之智識程度，離婚
    、育有3名未成年子女需其扶養、先前從事網拍工作每月所
    得約為3萬元之生活狀況；甲○○具國中之智識程度，離婚、
    現從事粗工每月收入2萬餘元之生活狀況，以及其等之犯罪
    動機、目的、手段、犯罪情節暨所生危害等一切情狀。檢察
    官上訴雖略以：丁○○犯行使偽造準私文書、洗錢防制法等犯
    行，甲○○犯詐欺取財罪犯行，其等犯後雖與告訴人達成調解
    ，然迄今未賠償任何款項，犯後態度不佳，原審僅量處丁○○
    應執行有期徒刑1年1月、甲○○有期徒刑3月之刑，量刑似嫌
    過輕云云。然依丁○○、甲○○於108 年10月17日與萊爾富公司
    、乙○○○○及戊○○在原審達成之調解筆錄所載，其中關於乙○○○○及戊○○部分，均於調解當場，由丁○○各以10元之象徵性賠
    償履行完畢；而就萊爾富公司部分，條件則為由丁○○、甲○○
    連帶給付68萬元，並應於108年10月18日前一次給付完畢，
    有該調解筆錄在卷可參（原審卷第255、256頁），亦即應於
    調解翌日前給付完畢。衡酌其等應賠償之數額非少，而當時
    丁○○已在獄服刑，且其等均陳稱家境貧寒（原審卷第405、4
    06頁），雖其等觸犯本案犯罪，甚有不該並應予責難，惟上
    開調解條件，依其等所述之經濟狀況，實尚難在短期間內履
    行，自難以其等未按時履行調解條件，即從重量刑。況丁○○
    至今仍在監服刑中，刑期至133年7月7日始屆滿，有其前案
    紀錄表在卷可參（見本院卷第130頁），其在服刑期間，自
    無法工作獲取薪資以履行上開調解條件。而甲○○雖屬自由身
    ，然如上所述，其從事粗工、每月收入2萬餘元，係屬低薪
    人員，扣除維持基本生活之所需後，可以想見餘裕不多，其
    固應盡真摯努力履行上開調解條件，然屬於犯後態度一環之
    賠償被害人情狀，僅係量刑因子之一，法院於量刑裁量時，
    除審酌此一量刑因子外，仍應審酌刑法第57條各款所定之量
    刑因子，以臻妥適。且原審就科刑部分略以：審酌被告2 人
    正值青壯，不思循正當管道獲取財物，丁○○以行使偽造、變
    造之電磁紀錄及變造之國民身分證，冒用他人名義詐取不法
    利益，除使戶政管理之正確性受有損害外，亦使告訴人等受
    有財產上損害，併考量其坦承犯行之犯罪後態度、已有多次
    類似罪名犯行，兼衡丁○○為高中肄業之智識程度、離婚、有
    3個未成年子女，從事網拍、每月所得約為3萬元至5萬元之
    生活狀況；甲○○國中肄業、從事工、需扶養母親之生活狀況
    ，及其等犯罪之動機、目的、手段、詐得財產之價值，暨已
    與萊爾富公司、乙○○○○、戊○○達成和解並徵得其等諒解等一
    切情狀，乃就丁○○所為行使偽造、變造準私文書等3罪，各
    量處有期徒刑5月、6月、6月，合併應執行有期徒刑1年1月
    ，就甲○○所為之詐欺犯行量處有期徒刑3月，並均諭知如易
    科罰金，以1千元折算1日等節，顯已斟酌量刑應審酌之一切
    情狀，並無失之過輕之處。是檢察官上訴指摘原審量刑似嫌
    過輕云云，尚有未洽。綜核上情，爰就丁○○、甲○○所為上開
    犯行，均維持如原審所科處之刑度及易科罰金之折算標準。
　㈢沒收：
　  按供犯罪所用之物或犯罪所生之物，屬於犯罪行為人者得沒
    收之，於全部或一部不能沒收或不宜執行沒收時，追徵其價
    額，刑法第38條第2項前段、第4項定有明文。又犯罪所得屬
    於犯罪行為人者，沒收之，於全部或一部不能沒收或不宜執
    行沒收時，追徵其價額；且犯罪所得，包括違法行為所得、
    其變得之物或財產上利益及其孳息，刑法第38條之1 第1 項
    前段、第3項、第4項亦各有明定。茲就有關本案之沒收說明
    如下：
　⒈丁○○供本案全部犯罪使用（插用門號0000000000號）之三星
    牌手機1支，係其所有、價值約1萬餘元，已據其於原審供承
    明確（見原審卷第403頁），該手機顯然具有相當之財產價
    值，且未經扣案，應依刑法第38條第2項前段及第4項規定，
    在本案全部犯罪項下，均宣告沒收，並諭知於全部或一部不
    能沒收或不宜執行沒收時，追徵其價額。至於該門號000000
    0000號SIM卡，係第三人劉俊宏所有，有通聯調閱查詢單在
    卷可參（見偵8882號卷第98頁），檢察官未證明為丁○○所有
    ，自不得宣告沒收。此外，丁○○於犯罪事實一各項犯罪中所
    偽造、變造之電磁紀錄，因非屬有體物，與刑法第38條第2
    項前段規定之供犯罪所用之物或犯罪所生之物，原則上係指
    有體物而言，已有未合。況縱認該等電磁紀錄亦屬刑法第38
    條第2項前段規定之犯罪所用、所生之物，但因非屬應沒收
    之違禁物，且僅係電磁紀錄，價值低微，而其儲存之載體即
    本案上開手機，丁○○於原審供稱已經賣掉等語（原審卷第40
    3頁），則該等電磁紀錄勢必因手機之轉手而滅失，是對此
    等電磁紀錄宣告沒收，已欠缺刑法上之重要性，乃不予宣告
    沒收。
　⒉犯罪所得之沒收，重在剝奪犯罪行為人之保有犯罪所得，而
    不在於填補被害人所受之損害。故此，丁○○就犯罪事實一㈠
    、㈡各詐得之20萬元及40萬元禮券，既經變賣各換得現金178
    ,970元及343,700元，以及其於犯罪事實一㈢所詐得之51萬元
    ，均為其所有，且未經扣案，乃依刑法第38條之1第1項前段
    、第3項規定，分別在各該犯罪項下宣告沒收，並諭知於全
    部或一部不能沒收或不宜執行沒收時，均追徵其價額。
　　至於丁○○雖經原審調解願給付萊爾富公司68萬元（原審卷第
    256頁），惟因丁○○迄今仍未履行，亦即並無相當於已實際
    發還被害人之事實發生，自無從援用刑法第38條之1第5項規
    定作為不予宣告沒收之依據。此外，其於犯罪事實一㈡所詐
    得之60萬元禮券，因已經發還萊爾富公司，有贓物認領保管
    單可憑（偵8882號卷第50頁），依刑法第38條之1第5項規定
    ，即不予宣告沒收。
四、不另為無罪之諭知部分：
  ㈠公訴意旨略以：被告丁○○就起訴書犯罪事實欄一㈡所載，將其
    變賣禮券價金中之13萬元，指示戊○○匯入鄭文彬指定之姜南
    郵局帳戶（分成10萬元、3萬元2筆），再透過己○○兌換成等
    值之人民幣匯入于婷婷之支付寶帳戶，再由于婷婷換成等值
    之新臺幣匯入丁○○之永豐銀行帳戶；以及就起訴書犯罪事實
    欄一㈢所載，其向鄭文彬詐騙取得之51萬元，係經己○○以等
    值之人民幣匯入于婷婷之支付寶帳戶，再由于婷婷換成等值
    之新臺幣匯給丁○○，均涉有掩飾、隱匿其詐欺犯罪所得之來
    源、去向。因認此部分其另涉犯洗錢防制法第14條第1項之
    洗錢罪嫌等語。
  ㈡惟查，檢察官所指丁○○之此等部分犯嫌，均係發生在106
    年3月間，斯時之洗錢防制法第2條第1款規定「本法所稱洗
    錢，指下列行為：一、掩飾或隱匿因自己重大犯罪所得財物
    或財產上利益者。」，同法第3條第1項並就本法所稱之重大
    犯罪，採列舉規定，然詐欺罪並非屬該項規定所列之重大犯
    罪，而係於同條第2項第1款規定，刑法第339條之詐欺犯罪
    所得在新臺幣5百萬元以上者，始屬重大犯罪。其後直至105
    年12月28日修正公布、106年6月28日施行之洗錢防制法，始
    於第3條就詐欺罪不論其犯罪所得多寡，均列入為涉犯洗錢
    罪規範對象之特定犯罪之一。因丁○○本案出於詐欺取得所涉
    之上開洗錢罪嫌，數額均未超過5百萬元，已如上述，依行
    為時之洗錢防制法規定，並不成罪，本應為無罪之諭知，然
    因檢察官認與上開成罪之犯罪事實一㈡、㈢等部分，各具有想
    像競合之裁判上一罪關係，爰均不另為無罪之諭知。
五、部分撤銷原判決及部分駁回上訴之理由：
　  檢察官上訴指摘原審量刑過輕乙節，如上所述，並無理由。
    惟原判決就丁○○部分，仍有下列可議之處：
　㈠丁○○於犯罪事實一㈡，就變造如附表二編號1至5所示之國泰世
    華銀行MyATM網路轉帳交易明細表，每筆金額均為196000元
    ，總金額為98萬元（計算式：196000×5＝980000），原判決
    於事實內卻認定丁○○此部分變造之總金額為100萬元（見原
    判決第4頁第2行），與事實不符。又其於犯罪事實一㈢部分
    ，就變造如附表二編號6至10所示之郵政入戶匯款申請書，
    係全部變造匯款日期（從106年3月20日變造為同年月21日）
    ，及變造附表二編號10之匯款金額（從10萬元變造為11萬元
    ），其他就匯入帳戶及附表二編號6至9之匯款金額均未變造
    （偵17710卷一第101至106頁），原判決卻認此等部分亦有
    變造（見原判決第5頁第15、16行），與卷證不符。
　㈡原審就丁○○所有供本案犯罪使用之三星牌手機1支（價值1萬
    餘元），認價格不高，以及就其於犯罪事實一㈠、㈡詐騙得手
    經變賣禮券換得之現金，認其已經調解成立，而均不予宣告
    沒收、追徵乙節（見原判決第18至20頁），於法尚有違誤。
　㈢關於丁○○被訴涉犯洗錢防制法第14條第1項洗錢罪嫌部分，如
    上所述，依其行為時之洗錢防制法規定並不成罪，原審卻遽
    對起訴書犯罪事實一㈡部分指訴之洗錢犯嫌，予以論罪科刑
    ，於法有違。又原審就起訴書犯罪事實一㈢部分所指之洗錢
    犯嫌，雖亦係不另為無罪之諭知，然其所持理由認係犯罪構
    成要件不該當乙節，於法仍有未洽。
六、綜上所述，檢察官之上訴雖無理由，惟原判決既有部分可議
    之處，該部分固未據檢察官上訴指摘，然仍無可維持，爰撤
    銷該可議部分及駁回其他上訴無理由部分，並就撤銷部分改
    判如附表一主文欄所示之刑，及定如主文第二項所示之應執
    行刑。
據上論斷，應依刑事訴訟法第369條第1項前段、第368條、第364
條、第299條第1項前段、第300條，判決如主文。
本案經臺灣新北地方檢察署檢察官蔡偉逸起訴，臺灣高等檢察署
檢察官賴正聲到庭執行職務。
中　　華　　民　　國　 109　　年　　6 　　月　　17　　日
                  刑事第二十二庭審判長法　官  洪于智
                                      法　官  汪怡君
                                      法　官  陳銘壎
以上正本證明與原本無異。
丁○○部分如不服本判決，應於收受送達後20日內向本院提出上訴
書狀，其未敘述上訴之理由者並得於提起上訴後20日內向本院補
提理由書（均須按他造當事人之人數附繕本）「切勿逕送上級法
院」。
甲○○部分不得上訴。
                                      書記官  吳思葦
中　　華　　民　　國　　109 　年　　6 　　月　　17　　日
附錄：本案論罪科刑法條全文
戶籍法第75條
意圖供冒用身分使用，而偽造、變造國民身分證，足以生損害於
公眾或他人者，處5年以下有期徒刑、拘役或科或併科新臺幣50
萬元以下罰金。
行使前項偽造、變造之國民身分證者，亦同。
將國民身分證交付他人，以供冒名使用，或冒用身分而使用他人
交付或遺失之國民身分證，足以生損害於公眾或他人者，處3年
以下有期徒刑、拘役或科或併科新臺幣30萬元以下罰金。
中華民國刑法第216條
（行使偽造變造或登載不實之文書罪）
行使第210條至第215條之文書者，依偽造、變造文書或登載不實
事項或使登載不實事項之規定處斷。
中華民國刑法第210條
（偽造變造私文書罪）
偽造、變造私文書，足以生損害於公眾或他人者，處5年以下有
期徒刑。
中華民國刑法第220條
（準文書）
在紙上或物品上之文字、符號、圖畫、照像，依習慣或特約，足
以為表示其用意之證明者，關於本章及本章以外各罪，以文書論
。
錄音、錄影或電磁紀錄，藉機器或電腦之處理所顯示之聲音、影
像或符號，足以為表示其用意之證明者，亦同。
中華民國刑法第339條
（普通詐欺罪）
意圖為自己或第三人不法之所有，以詐術使人將本人或第三人之
物交付者，處5年以下有期徒刑、拘役或科或併科50萬元以下罰
金。
以前項方法得財產上不法之利益或使第三人得之者，亦同。
前二項之未遂犯罰之。
附表一： 
編號 犯罪事實 主文 1 如犯罪事實欄一㈠所載（即起訴書犯罪事實一㈠部分） 丁○○犯行使偽造準私文書罪，處有期徒刑伍月，如易科罰金，以新臺幣壹仟元折算壹日。未扣案之犯罪所得新臺幣壹拾柒萬捌仟玖佰柒拾元及三星牌手機壹支均沒收，於全部或一部不能沒收或不宜執行沒收時，均追徵其價額。 2 如犯罪事實欄一㈡所載（即起訴書犯罪事實一㈡，不含洗錢部分） 丁○○犯行使偽造準私文書罪，處有期徒刑陸月，如易科罰金，以新臺幣壹仟元折算壹日。未扣案之犯罪所得新臺幣參拾肆萬參仟柒佰元及同上之三星牌手機壹支均沒收，於全部或一部不能沒收或不宜執行沒收時，均追徵其價額。 3 如犯罪事實欄一㈢所載（即起訴書犯罪事實一㈢，不含洗錢部分） 丁○○犯行使變造準私文書罪，處有期徒刑陸月，如易科罰金，以新臺幣壹仟元折算壹日。未扣案之犯罪所得新臺幣伍拾壹萬元及同上之三星牌手機壹支均沒收，於全部或一部不能沒收或不宜執行沒收時，均追徵其價額。 
附表二：
編號 變造之匯款日期 變造之匯款金額 變造之匯入帳戶 1 106 年3 月18日 196,000元 萊爾富國際股份有限公司之陽信銀行溪洲分行帳號00000000000000帳戶 2 106 年3 月19日 196,000元 萊爾富國際股份有限公司之陽信銀行溪洲分行帳號00000000000000帳戶 3 106 年3 月19日 196,000元 萊爾富國際股份有限公司之陽信銀行溪洲分行帳號00000000000000帳戶 4 106 年3 月20日 196,000元 萊爾富國際股份有限公司之陽信銀行溪洲分行帳號00000000000000帳戶 5 106 年3 月20日 196,000元 萊爾富國際股份有限公司之陽信銀行溪洲分行帳號00000000000000帳戶 6 106 年3 月21日 10萬 姜南所有內湖東湖郵局帳號00000000000000號帳戶 7 106 年3 月21日 10萬 姜南所有內湖東湖郵局帳號00000000000000號帳戶 8 106 年3 月21日 10萬 姜南所有內湖東湖郵局帳號00000000000000號帳戶 9 106 年3 月21日 10萬 姜南所有內湖東湖郵局帳號00000000000000號帳戶 10 106 年3 月21日 11萬 姜南所有內湖東湖郵局帳號00000000000000號帳戶